【裁判字號】    99,訴,55
【裁判日期】    990517
【裁判案由】    塗銷土地所有權移轉登記等
【裁判全文】
臺灣屏東地方法院民事判決                99年度訴字第55號
原      告  大眾商業銀行股份有限公司
法定代理人  丙○○
訴訟代理人  丁○○
被      告  甲○○
兼訴訟代理
人          乙○○
上列當事人間請求塗銷土地所有權移轉登記事件，本院於民國99
年5月3日言詞辯論終結，判決如下：
    主  文
被告間就坐落屏東縣新園鄉○○段十一、十二地號土地、權利範
圍全部；屏東縣新園鄉○○段八五○地號土地、權利範圍四分之
一，於民國八十九年十二月十三日以買賣為原因之債權行為及民
國九十年一月五日所為所有權移轉之物權行為應予撤銷。
被告乙○○就前項土地於民國九十年一月四日經屏東縣東港地政
事務所以東地字第七九○號收件所為之所有權移轉登記應予塗銷
。
訴訟費用由被告負擔。
    事實及理由
一、原告主張：訴外人方祈景前向原告分別借款新臺幣（下同）
    160 萬元及60萬元，並邀同被告甲○○擔任連帶保證人。詎
    方祈景自民國89年5 月3 日起即未依約繳納本息，其所提供
    之擔保品，業經臺灣高雄地方法院民事執行處91年度執字第
    14372 號強制執行程序拍賣尚欠原告本金共計187 萬981 元
    及自92年3 月5 日起之利息及違約金。被告甲○○為逃避強
    制執行，竟於90年1 月5 日將其所有坐落屏東縣新園鄉○○
    段11、12地號及屏東縣新園鄉○○段850 地號土地（下合稱
    系爭土地）以買賣為原因移轉登記與其子即被告乙○○，依
    遺產及贈與稅法第5 條第6 項規定：「二親等以內親屬間財
    產之移轉，以贈與論，但能提出已支付價款之確實證明，且
    該已支付之價款非由出賣人貸與或提供擔保向他人借得者，
    不在此限」。故本件被告應對支付買賣之對價負舉證責任，
    如未舉證則被告間之買賣應以贈與論。又被告間雖以買賣為
    登記原因，惟90年1 月5 日辦理過戶時，系爭土地之抵押權
    人即第一商業銀行股份有限公司（下稱第一銀行）之債務人
    並未變更為被告乙○○，此舉與一般不動產買賣於過戶時為
    保障買受人自身權益，於辦理土地、建物過戶時，係由買受
    人給付之房屋價金清償原有之房屋貸款，或承受原貸款進而
    變更該筆貸款之債務人姓名，以保障出賣人及買受人自身權
    益之交易常情相違。被告甲○○將系爭土地無償移轉登記與
    被告乙○○，積極減少財產，並致原告無法就系爭土地取償
    ，自有害及原告之債權，爰依民法第244 條之規定請求撤銷
    被告間就系爭土地移轉之債權及物權行為等語。並聲明：如
    主文所示。
二、被告則以：被告甲○○曾以系爭土地為擔保向第一銀行貸款
    ，並為第一銀行設定抵押權，被告甲○○原經營養豬事業，
    嗣於86年間因口蹄疫事件，無力繼續向第一銀行繳納款項，
    遂由被告乙○○接續向第一銀行繳納，自86年迄今，雖有4
    、5 年只有繳納利息，惟大抵由被告乙○○每個月交付其母
    即訴外人方許秀英1 萬2000元至1 萬5000元，再由方許秀英
    補貼少許金錢，向第一銀行分期繳款，以此方式償付被告甲
    ○○積欠第一銀行之債務。被告間就系爭土地之買賣雖無實
    際價金之交付，惟被告乙○○係以上述方式償付被告甲○○
    之債務，為避免日後繼承人爭產，所以系爭土地才會過戶給
    被告乙○○，故原告之請求並無理由等語置辯。並聲明：原
    告之訴駁回。
三、原告主張方祈景邀同被告甲○○向原告借款，方祈景於89年
    5 月3 日起未依約繳納本息，經原告聲請強制執行後，尚未
    受償完畢，被告甲○○於90年1 月5 日將系爭土地以買賣為
    原因移轉登記與被告乙○○，被告乙○○現為系爭土地登記
    名義人等情，業據其提出借據、授信約定書、分配表、土地
    登記謄本、異動索引影本各1 份為證（本院卷第5-23頁），
    並有屏東縣東港地政事務所99年1 月27日屏港地四字第0990
    000727號函附登記申請書及附繳證明文件影本1 份可稽（本
    院卷第34-49 頁），復為被告所不爭執，堪信為真。
四、法院判斷
    原告主張被告間於上述時間就系爭土地之買賣係屬詐害原告
    債權之行為，為被告所否認，並以前詞置辯，是本件應予審
    酌者為原告可否依民法第244 條規定撤銷被告間就系爭土地
    之買賣行為？經查：
  (一)按虛偽意思表示，隱藏他項法律行為者，適用關於該項法律
    行為之規定，民法第87條第2項定有明文。又債務人所為之
    無償行為，有害及債權者，債權人得聲請法院撤銷之，為民
    法第244 條第1 項所明定，是債權人依上開規定，撤銷債務
    人所為之無償行為者，只須具備：為債務人所為之無償法
    律行為。法律行為有害於債權人。法律行為係以財產權
    為目的，即得為之，且此項撤銷權之客體乃包括債務人所為
    之債權行為及物權行為，最高法院著有42年台上字第323 號
    判例可資參照。經查，被告雖抗辯系爭土地之買賣價金係由
    被告乙○○償付被告甲○○積欠第一銀行之債務一節，惟依
    其所提第一銀行放款攤還及收息紀錄查詢單（本院卷第65-8
    4 頁），僅能證明被告甲○○於第一銀行所設帳戶之還款紀
    錄，尚無從證明還款資金來源係由被告乙○○所支付，又依
    被告乙○○陳述：從86年迄今，我每個月交錢給母親，再由
    母親補貼一些，由她向第一銀行繳納，繳納之總額並沒有算
    過等語（本院卷第86頁背面），顯然縱有償付之事實，亦非
    全部由被告乙○○繳納，而被告乙○○亦不知清償之總額。
    又被告間所訂立之買賣契約係於89年12月13日，有買賣契約
    書為憑（本院卷第36-39 頁），而依被告乙○○所述係於86
    年間即開始償付被告甲○○積欠第一銀行之債務，是縱有償
    付之事實，亦係於被告間就系爭土地訂立買賣契約前即已為
    之，顯然於訂立買賣契約時，根本未曾就買賣標的物之價金
    為合意。復參以系爭土地所設定抵押權之債務人仍為被告甲
    ○○，有違買賣交易常情，且被告乙○○亦自承：當初債務
    人沒有變更是因為我工作不穩定，怕錢繳不出來，系爭土地
    會被拍賣等語（本院卷第57頁背面），並佐以被告有共同生
    活之事實，堪認被告乙○○縱有償付被告甲○○積欠第一銀
    行之債務，亦是為避免系爭土地遭第一銀行以外之債權人追
    償，謀求得繼續使用系爭土地共同生活以致，故被告間始未
    就系爭土地合意買賣價金之數額，被告乙○○亦不關心償付
    之總額為何，是縱被告乙○○有償付被告甲○○積欠第一銀
    行債務之事實，充其量亦不過得依民法第879 條第1 項規定
    向被告甲○○求償。被告間就系爭土地所為買賣之約定，應
    屬虛偽之意思表示。本件原告主張被告間就系爭土地並無買
    賣之事實，應堪採信。
  (二)被告間就系爭土地雖以買賣為原因辦理所有權移轉登記，惟
    被告間並無買賣之事實，業如前述，是被告間就系爭土地之
    買賣顯係通謀而為虛偽意思表示，惟被告甲○○既將系爭土
    地移轉登記與被告乙○○，實屬贈與之行為，依民法第87條
    第2 項規定，被告間移轉系爭土地之法律行為，自應適用贈
    與之規定。次查，被告甲○○為方祈景之連帶保證人，復於
    方祈景逾期繳款後，即於89年12月13日將系爭土地贈與其子
    即被告乙○○，並於90年1 月5 日將系爭土地所有權移轉登
    記與被告乙○○，形同減少個人責任財產，而被告甲○○已
    無力繳納積欠原告之債務，業據被告陳明在卷，是原告主張
    被告甲○○將系爭土地無償贈與被告乙○○之行為，有害及
    原告債權之行使，應可採信。
五、綜上所述，被告間並無買賣系爭土地之事實，所為之法律行
    為應為贈與，又被告甲○○將系爭土地贈與並移轉所有權與
    被告乙○○，係有害及原告債權受償之法律行為，已如前述
    ，從而，原告依據民法第244 條第1 項規定，請求撤銷被告
    間就系爭土地以買賣為原因之債權行為及所有權移轉之物權
    行為，於法有據。又原告請求被告乙○○塗銷系爭土地所有
    權移轉登記，亦合於同條第4 項前段：「債權人依第1 項或
    第2 項之規定聲請法院撤銷時，得並聲請命受益人或轉得人
    回復原狀」之規定，是本件原告之訴為有理由，應予准許。
六、訴訟費用負擔之依據：民事訴訟法第78條、第85條第1 項前
    段。
中    華    民    國    99    年    5     月    17    日
                        民事第二庭  法  官  陳威宏
正本係照原本作成。
如不服本判決，應於收受送達後20日內向本院提出上訴書狀，其
未表明上訴理由者，應於提出上訴後20日內向本院補提理由書狀
（均須按他造當事人之人數附繕本）。
中    華    民    國    99    年    5     月    18    日
                                    書記官  陳勃諺

司法院資訊處製作；財團法人民間司法改革基金會備份。
